臺灣高等法院民事判決
110年度重上更一字第71號
上  訴  人  陳寶秀  
訴訟代理人  林雅君律師
            陳彥任律師
被  上訴人  三德建材工業股份有限公司

法定代理人  蔡桂枝  
訴訟代理人  楊美玲律師
            黃鷥媛律師

上列當事人間請求返還不當得利等事件，上訴人對於中華民國10
7年11月19日臺灣士林地方法院107年度重訴字第367號第一審判
決提起上訴，經最高法院發回更審，被上訴人並為訴之追加，本
院於110年11月3日言詞辯論終結，判決如下：
    主      文
原判決廢棄。
被上訴人在第一審之訴及假執行之聲請均駁回。
被上訴人追加之訴及假執行之聲請均駁回。
第一、二審（含追加之訴）及發回前第三審之訴訟費用均由被上
訴人負擔。
    事實及理由
壹、程序方面：
    按在第二審為訴之變更或追加，非經他造同意，不得為之；
    但請求之基礎事實同一者，不在此限，民事訴訟法第446條
    第1項但書、第255條第1項第2款分別定有明文。又所謂請求
    之基礎事實同一，係指變更或追加之訴與原訴之主張爭點有
    其共同性，各請求利益之主張在社會上可認為同一或關連，
    而就原請求之訴訟及證據資料，於審理繼續進行在相當程度
    範圍內具有同一性或一體性，得期待於後請求之審理予以利
    用，俾先後兩者請求在同一程序加以解決，避免重複審理，
    進而為統一解決紛爭者，即屬之。查被上訴人原依民法第17
    9條、第544條規定，擇一請求上訴人給付新臺幣（下同）1,
    500萬4,876元，及自起訴狀繕本送達翌日即民國107年9月6
    日起至清償日止，按年息百分之5計算之利息。嗣於本院審
    理時，追加依民法第227條第1項規定，請求上訴人給付1,50
    0萬4,876元自89年12月8日起至107年9月5日止，按年息百分
    之5計算之利息（見本院卷第213-215、382頁）。經核被上
    訴人追加之訴與原訴之主要爭點及證據資料相同，請求之基
    礎事實同一，揆諸上開說明，應予准許。
貳、實體方面：
一、被上訴人主張：上訴人為伊關係企業添進裕機械股份有限公
    司（下稱添進裕公司）之董事兼財務協理，亦受任管理伊之
    財務，詎陳寶秀違反受任義務，利用保管伊支票印鑑章（下
    稱系爭印鑑）機會，於89年12月8日簽發如附表所示、面額
    合計1,545萬2,241元（下稱系爭票款）之支票12紙（下稱系
    爭支票），並將其上受款人欄展慶鋁業股份有限公司（下稱
    展慶公司）之記載劃除，在劃除處蓋用系爭印鑑後，存入其
    女即訴外人蕭智芬設於第一商業銀行桃園分行開立之帳戶（
    下稱系爭蕭智芬帳戶）兌領系爭票款。而扣除伊前依不當得
    利法律關係訴請蕭智芬返還系爭票款結果，獲本院另案以10
    5年度重上更㈠第56號判決、最高法院107年度台上字第22號
    裁定（下合稱前案）判命蕭智芬返還其現存利益44萬7,365
    元本息部分後，計伊尚有差額1,500萬4,876元（下稱系爭差
    額）未獲返還等情。爰依民法第179條、第544條規定，擇一
    求為命上訴人給付系爭差額，及自107年9月6日起加計法定
    遲延利息之判決（原審依民法第544條被上訴人所請為其全
    部勝訴之判決，即判命上訴人應給付被上訴人1,500萬4,876
    元及自起訴狀繕本送達之翌日起至清償日止，按年息百分之
    5計算之利息，並附條件為假執行及免為假執行之宣告。上
    訴人全部不服，提起上訴，被上訴人並追加依民法第544條
    、第179條請求上訴人就系爭差額，給付自89年12月8日起至
    107年9月5日止按法定利率計算之利息。本院前審駁回上訴
    人之上訴及被上訴人之追加之訴，兩造均不服提起上訴。最
    高法院就上訴人上訴部分廢棄發回，其餘不在本院審理範圍
    ，不予贅述）。並答辯聲明：上訴駁回。並追加依民法第22
    7條第1項規定，請求上訴人就系爭差額，給付自89年12月8
    日起至107年9月5日止按法定利率計算之利息，並願供擔保
    ，請准宣告假執行。
二、上訴人則以：系爭票款原係被上訴人應支付予展慶公司之貨
    款，但伊已代被上訴人先行支付予展慶公司，乃將系爭支票
    之受款人名義刪除。系爭差額係用以支付向GLENCORE INTER
    NATIONAL AG 公司（下稱佳能可公司）購買鋁原料，伊並未
    受有系爭差額之利益，亦未因違反受任義務而致被上訴人受
    有損害。又被上訴人本件請求均已罹於時效等語，資為抗辯
    。並上訴聲明：㈠原判決廢棄、㈡被上訴人在第一審之訴及假
    執行之聲請均駁回。㈢追加之訴駁回。
三、被上訴人就其前案敗訴部分之系爭差額款項，依民法第179
    條、第544條擇一請求上訴人給付，並追加請求系爭票據發
    票後至起訴前之利息，上訴人則否認其違反受任義務，受有
    不當得利而應給付系爭差額款項及追加利息，並為時效抗辯
    。經查：
  ㈠按受任人處理委任事務，應依委任人之指示，並與處理自己
    事務為同一之注意，其受有報酬者，應以善良管理人之注意
    為之；受任人因處理委任事務有過失，或因逾越權限之行為
    所生之損害，對於委任人應負賠償之責，民法第535條、第5
    44條定有明文。本件上訴人並未爭執當時兩造間存在委任關
    係，及其將系爭票款存入系爭蕭智芬帳戶兌領後，再以被上
    訴人名義將系爭差額款項匯款予佳能可公司購買鋁錠（下稱
    系爭鋁錠）之情，然辯稱：係為支付被上訴人向佳能可公司
    購買系爭鋁錠之貨款，因被上訴人關係企業添進裕公司也會
    使用鋁錠，系爭蕭智芬帳戶係供公司使用，其並未違反受任
    義務云云。查：
　⒈系爭票款於89年12月8日存入系爭蕭智芬帳戶後，旋於89年12
    月19日提領系爭差額，結匯美金45萬3,425.7元，以被上訴
    人名義匯款入佳能可公司，有上開匯出匯款申請書在卷可稽
    （見本院前審卷㈢第163頁），並據前案調查屬實，有前案判
    決書在卷可按，且經本院職權調取全案卷宗核閱無誤，為兩
    造所不爭執，應堪認定。
　⒉查系爭蕭智芬帳戶於86年9月1日開立時，蕭智芬出境國外，
    其並未參與被上訴人及添進裕公司之經營，而係任職行政院
    國家發展基金管理會，有印鑑卡、入出國日期證明書、離職
    證明書在卷可憑（前案本院105年度重上更一字第56號卷《下
    稱前案更字卷》㈡第164頁、第171頁正、反面，原審卷㈠第69
    頁）。而依系爭蕭智芬帳戶89年1月1日至91年1月31日之存
    款明細分類帳所載，系爭蕭智芬帳戶多供被上訴人及添進裕
    公司匯款轉帳之用，亦有存款明細分類帳、被上訴人製作之
    附表附卷可參（前案更字卷㈡第132-135、140-145頁）。且
    「系爭帳戶並非蕭智芬親自開立，該帳戶原供上訴人及蕭敏
    男使用，其存入、支出多為與被上訴人及添進裕公司有關之
    款項，蕭智芬並未參與被上訴人、添進裕公司之經營」等情
    ，業據前案及檢察官調查屬實，有前案判決書及臺灣士林地
    方法院檢察署檢察官100年度偵字第9936、10028號不起訴處
    分書、臺灣高等法院檢察署101年度上聲議字第8408號處分
    書可參（見原審卷第62頁、前案原審卷㈡第74-97頁）。則即
    使系爭票款曾入系爭蕭智芬帳戶，亦無法逕此推論上訴人即
    有違背受任義務之情事。
　⒊被上訴人雖以：其並無購買鋁錠之需求，上訴人向佳能可公
    司購買之系爭鋁錠係為上訴人所經營之寶山隆機械（深圳）
    有限公司（下稱寶山隆公司）所需，而認上訴人違背受任義
    務云云；惟查，86年間添進裕公司有購買廠房之需求，尋得
    被上訴人之現址「桃園市○○區○○街00號」，當時廠房之土地
    所有權人即為被上訴人，因被上訴人出售廠房之方式係以出
    售股東股權方式出賣，添進裕公司為能購得廠房，即購買被
    上訴人股權，由蕭氏兄弟4人成為被上訴人之股東，有被上
    訴人86年董事會議事錄（見本院前審卷㈡第19-25頁）。被上
    訴人之唯一業務即出租廠房予添進裕公司，兩家公司股東均
    為蕭氏兄弟及其家人，實為家族關係企業。嗣因稅捐機關稽
    核被上訴人無實際營業，為避免被上訴人營利事業登記遭撤
    銷，89年間起乃以三角貿易之方式維持被上訴人營業之外觀
    等情，業據被上訴人陳述在卷(見本院卷㈠第85-86頁)，核與
    上訴人於偵查中陳述相符（見本院卷㈠第156、159頁），堪
    認被上訴人對外均係代替添進裕公司而為相關之交易。而被
    上訴人及添進裕公司均為蕭氏家族共組織家族企業，89-90
    年間添進裕公司之業務由上訴人、蕭敏男夫婦主導決定，蕭
    敏男又將公司財務交由上訴人處理，且添進裕公司係以五金
    、機械及其器材與零件、模具、齒輪等之製造、加工、買賣
    等為其業務，有添進裕公司之登記資料在卷可憑（見原審卷
    第20頁），則以被上訴人名義為添進裕公司購入系爭鋁錠，
    客觀上難謂有何不當或違背常情之處。且無其他事證足以證
    明上訴人將所訂購之系爭鋁錠挪用予寶山隆公司。又被上訴
    人就此對上訴人所提之業務侵占、背信等刑事告訴，業據檢
    察官偵查後認系爭蕭智芬帳戶係供被上訴人及添進裕公司共
    同使用，系爭差額款項即無法排除係為從事五金、機械等之
    添進裕公司所支付而為不起訴處分確定，有上開不起訴處分
    書、處分書可參(見前案原審卷㈡第74-97頁)，難認上訴人有
    何違反受任義務之情。
　⒋綜上所述，被上訴人所舉證據，均無法認定上訴人有違背受
    任義務之情事，此部分主張委無足採。　
　㈡按不當得利之受領人，不知無法律上之原因，而其所受之利
    益已不存在者，免負返還或償還價額之責任，民法第182條
    第1項定有明文。所謂不知無法律上之原因，並不以無過失
    者為限，即因過失而不知，亦有上開規定之適用。又依本條
    項規定，受領人為善意時，僅於現存利益之限度內負返還之
    責任，此現存利益，則應以受返還請求之時確定之（最高法
    院89年度台上字第330號判決意旨參照）。經查：系爭票款
    由系爭蕭智芬帳戶兌領，其中系爭差額款項以被上訴人名義
    匯予佳能可公司，已如前述。另其餘44萬7,365元則未再行
    匯出而為蕭智芬之現存利益等情，業據前案認定在卷，則取
    得系爭差額款項之人既非上訴人，上訴人即非受有利益之人
    ，是被上訴人依不當得利之法律關係請求上訴人給付系爭差
    額款項，即有未合。
　㈢被上訴人另以民法第227條第1項給付不能追加請求上訴人給
    付系爭票款開票後至起訴前即89年12月8日至107年9月5日之
    利息；惟上訴人既無違背受任義務，亦無不當得利之情事，
    難認有何被上訴人所指「因可歸責於上訴人之事由，未依債
    務本旨，受任人應盡善良管理人注意義務為給付，為不完全
    給付。因給付不能造成委任人受有利息的損害」等語（見本
    院卷㈠第428頁）。且被上訴人亦未舉證其於起訴前，有何催
    告上訴人給付之情，則依民法第229條第2項，難認被上訴人
    有何請求遲延利息之權利可言。又被上訴人起訴請求金錢給
    付為種類之債，亦未有給付不能之情，是以被上訴人此部分
    追加請求，亦無理由。
　㈣按民法第128條所謂請求權可行使時，係指行使請求權在法律
    上無障礙時而言。請求權人因疾病或其他事實上障礙，不能
    行使請求權者，時效之進行不因此而受影響。權利人主觀上
    不知已可行使權利，為事實上之障礙，非屬法律障礙（最高
    法院109年度台上字第3122號判決要旨參照，即本件之發回
    意旨)。而所謂法律上之障礙應係指因「法令上限制」而無
    法行使請求權（最高法院108年度台上2497號判決）。被上
    訴人主張：93年7月6日與上訴人終止委任關係前，上訴人之
    配偶蕭敏男為公司負責人，且蕭敏男刻意阻撓被上訴人召開
    股東臨時會，導致無法了解公司狀況。又兩造間有多起類似
    案件，僅有本件之前案認定蕭智芬就系爭差額為善意持有人
    ，致被上訴人需另行向上訴人起訴，此屬法律上障礙。且前
    案最高法院發回前之一、二審均獲勝訴判決，伊之請求權已
    獲滿足而中斷時效云云；上訴人則抗辯：系爭支票自89年12
    月8日發票日起，被上訴人行使請求權並無任何法律上障礙
    ，不因被上訴人主觀上不知、前案訴訟判決結果對其不利，
    或主張委任關係期間或終止委任前無法命上訴人報告而影響
    時效之進行，被上訴人於107年8月1日起訴已罹於時效等語
    ；經查：
　⒈系爭票款係在89年12月8日存入系爭蕭智芬帳戶，並於同年月
    19日以被上訴人名義匯款予佳能可公司，已如前述，斯時被
    上訴人之公司負責人為蕭添進，至90年1月4日始改由上訴人
    之配偶蕭敏男擔任公司負責人至93年7月6日，有被上訴人93
    年度股東臨時會議事錄、董事會議事錄（見本院卷㈠第189-1
    93頁）。難認有何被上訴人所指因上訴人夫婦隻手遮天導致
    其無法知悉公司財務狀況。又法人與自然人在法律上之責任
    無從混淆，公司負責人依法有其應有職責，其受公司委任處
    理公司事務，縱有違反受任義務或怠於行使職權之情事，亦
    僅生公司是否另依委任或侵權行為法律關係向負責人主張權
    利之問題，況且，被上訴人主張之上開事由，亦與法律上之
    障礙無涉。是以，被上訴人主張於系爭差額匯入佳能可公司
    後，其負責人更換為上訴人之配偶而使被上訴人無從知悉，
    且此為法律上障礙，核屬無據。
　⒉被上訴人雖以：其於93年7月6日監察人召開股東臨時會改選
    蔡桂枝為董事長（見本院卷㈠第193頁），然上訴人之配偶蕭
    敏男為干擾上開臨時股東會之召開，向法院聲請假處分，導
    致93年11月8日始經核准變更董監事登記，故無從知悉公司
    財務狀況云云；惟添進裕公司於91年間起即開始對上訴人夫
    婦提起違反商標法、洩密、竊盜、背信之刑事告訴，並由蔡
    桂枝對上訴人起訴確認公司代表權之民事訴訟，衡以上訴人
    夫婦或女兒蕭智芬、蕭智芳與被上訴人或添進裕公司間之民
    刑事訴訟官司不下數十起（見本院卷㈠第339-354頁）。審酌
    被上訴人及添進裕公司為家族關係企業，其等營運、資產資
    金運用之緊密程度，難認被上訴人全無權限或機會知悉公司
    財務之具體狀況。被上訴人以其無法順利變更董監事登記之
    情，主張其有法律上之障礙無從知悉上情，顯無足採。
　⒊再者，被上訴人於本院審理時自承：「93年7月6日監察人召
    開股東臨時會改選後，被上訴人還是無法了解所有財務，..
    ..至93年11月8日以後，才開始了解公司狀況，但只知道公
    司資金轉出去....直到另案調查時，於100年1月20日閱卷才
    知悉」等語(見本院卷㈡第145頁)。惟被上訴人前案於101年3
    月7日起訴蕭智芬，其起訴之原因事實即為「上訴人利用掌
    管公司業務及財務之便，將系爭票款存入系爭蕭智芬帳戶，
    因此依不當得利法律關係請求蕭智芬返還系爭票款」等語，
    有該案起訴書足參。按不真正連帶債務之發生，係因相關之
    法律關係偶然競合所致，多數債務人之各債務具有客觀之同
    一目的，而債務人各負有全部之責任，債務人中之一人或數
    人向債權人為給付者，他債務人亦同免其責任（最高法院97
    年度台上字第453號判決要旨可資參照）。倘依被上訴人主
    張之原因事實，上訴人將所侵占之系爭票款匯入系爭蕭智芬
    帳戶，被上訴人可於同一訴訟，併向蕭智芬及上訴人主張權
    利，並無任何法律上障礙可言。然被上訴人基於訴訟策略考
    量於前案僅起訴蕭智芬，經判決無法足額受償，始另行起訴
    上訴人，揆諸前開說明，顯非因「法令上限制」而無法行使
    請求權，實與法律上障礙無涉。
　⒋被上訴人雖主張：其或添進裕公司與上訴人之女兒蕭智芬有
    多起不當得利訴訟（見本院卷㈠第371-372頁），被上訴人均
    獲全額勝訴判決，唯獨本件經最高法院以蕭智芬為善意受讓
    人發回更審，最後就系爭差額款項敗訴確定。因法院之法律
    見解變更導致其就系爭差額款項敗訴，屬於法律上之障礙云
    云；然不當得利制度，旨在矯正及調整因財貨之損益變動而
    造成財貨不當移動之現象，使之歸於公平合理之狀態，以維
    護財貨應有之歸屬狀態。而當事人依不當得利法律關係為請
    求者，除他方所受利益無法律上原因外，尚須他方所受利益
    與自己所受損害間有相當因果關係者為限。查有關系爭蕭智
    芬帳戶之款項，蕭智芬是否持有或善意受讓，本即需要逐筆
    認定各款項金額、款項停留在其帳戶時間之多寡，及最後款
    項流向何處等客觀情狀為綜合判斷，此觀本件及前案就系爭
    票款僅判命蕭智芬返還其現存利益44萬7365元本息部分，而
    就系爭差額為相異之認定自明；況最高法院前案之發回意旨
    為「系爭款項既已以三德公司名義匯出上開金額，能否謂蕭
    智芬仍受有上開金額之不當得利，亦滋疑問。」（見本院卷
    ㈡第137-139頁）。經本院前案審理後認「系爭差額款項以三
    德公司名義匯入佳能可公司之帳戶後，三德公司積欠佳能可
    公司之貨款債務因清償而消滅，該1,500萬4,876元款項一經
    匯入佳能可公司之帳戶，蕭智芬即喪失支配權利，自難認蕭
    智芬仍受有該等金額之不當得利」等語(見原審卷第63頁)，
    足認前案係認定「系爭差額款項既由被上訴人名義匯入佳能
    可公司，自非蕭智芬持有」，尚非被上訴人所稱「蕭智芬是
    否為善意」之認定。又此乃事實認定範疇，核與法律上障礙
    無涉，更非被上訴人稱所謂因法律見解變更導致對被上訴人
    有不利之結果。被上訴人以他案勝訴之經驗指摘因前案未全
    額勝訴致其需另行起訴上訴人屬於法律上之障礙，顯無理由
    。
　⒌被上訴人再以前案最高法院發回前之一、二審均獲勝訴判決
    ，伊之請求權已獲滿足而中斷時效云云；惟按消滅時效，因
    左列事由而中斷：請求、承認。起訴。且時效中斷，以
    當事人、繼承人、受讓人之間為限，始有效力，民法第129
    條、第138條分別定有明文。被上訴人雖於前案起訴蕭智芬
    ，對蕭智芬請求權之時效因而中斷，揆諸前開規定，尚與上
    訴人無涉，被上訴人以其對蕭智芬起訴之中斷時效事由逕認
    其對上訴人之時效亦告中斷，於法無據。至於被上訴人所提
    出最高法院判決數則所肯認之法律上障礙（見本院卷㈠第78-
    80頁），均與本件情況相異，無法援引，附此敘明。
　㈤綜上，被上訴人無法證明上訴人有違背受任義務，且系爭差
    額款項係以被上訴人名義匯予佳能可公司，難認上訴人受有
    不當得利之利益。又被上訴人追加民法第227條第1項給付不
    能之規定請求上訴人給付系爭票款自89年12月8日至107年9
    月5日之利息，亦無理由，均應予以駁回。
四、綜上所述，被上訴人依民法第544條委任、第179條不當得利
    之法律關係，請求上訴人給付1,500萬4,876元，及自起訴狀
    繕本送達之翌日起至清償日止，按年息百分之5計算之利息
    ，為無理由，不應准許。原審判命上訴人給付1,500萬4,876
    元本息，並附條件為假執行及免為假執行之宣告，自有未洽
    。上訴意旨指摘原判決不當，求予廢棄改判，為有理由，自
    應由本院廢棄改判如主文第2項所示。另被上訴人追加依民
    法第227條第1項請求上開1,500萬4,876元自89年12月8日至1
    07年9月5日之利息及假執行之聲請，亦無理由，應併予駁回
    。
五、本件事證已臻明確，兩造其餘之攻擊或防禦方法及所用之證
    據，經本院斟酌後，認為均不足以影響本判決之結果，爰不
    逐一論列，併此敘明。
六、據上論結，本件上訴為有理由，被上訴人追加之訴為無理由
    ，依民事訴訟法第450條、第78條，判決如主文。
中　　華　　民　　國　　110 　年　　11　　月　　17　　日
                  民事第二十二庭
                      審判長法  官  張靜女
                            法  官  范明達
                            法  官  葉珊谷
正本係照原本作成。
如不服本判決，應於收受送達後20日內向本院提出上訴書狀，其
未表明上訴理由者，應於提出上訴後20日內向本院補提理由書狀
（均須按他造當事人之人數附繕本）上訴時應提出委任律師或具
有律師資格之人之委任狀；委任有律師資格者，另應附具律師資
格證書及釋明委任人與受任人有民事訴訟法第466 條之1第1項但
書或第2項所定關係之釋明文書影本，如委任律師提起上訴者，
發回更審後為訴之追加部分應一併繳納上訴審裁判費。
中　　華　　民　　國　　110 　年　　11　　月　　17　　日
                            書記官  陳玉敏
附表：
編號 發票人 受款人 票載發票日 票號 金額 1 被上訴人 展慶鋁業股份有限公司 89年12月8日 QA0000000 44萬6,297元 2 同上 同上 同上 QA0000000 246萬3,344元 3 同上 同上 同上 QA0000000 123萬8,355元 4 同上 同上 同上 QA0000000 255萬6,266元 5 同上 同上 同上 QA0000000 119萬5,974元 6 同上 同上 同上 QA0000000 111萬4,231元 7 同上 同上 同上 QA0000000 133萬4,179元 8 同上 同上 同上 QA0000000 44萬0,339元 9 同上 同上 同上 QA0000000 65萬2,184元 10 同上 同上 同上 QA0000000 133萬1,842元 11 同上 同上 同上 QA0000000 133萬6,087元 12 同上 同上 同上 QA0000000 134萬3,143元 總計     1,545萬2,241元